臺灣高等法院臺南分院民事判決　100年度上易字第142號
上　訴　人　甲○○
訴訟代理人　劉意　律師
被　上訴人　乙○○
上列當事人間請求所有權移轉登記事件，上訴人對於中華民國10
0年5月12日臺灣雲林地方法院第一審判決（99年度訴字第277號
）提起上訴，本院於100年8月16日言詞辯論終結，判決如下：
    主  文
原判決廢棄。
被上訴人應將坐落雲林縣丙○鄉○○段608地號土地，地目田、
面積1,737平方公尺，所有權二分之一移轉登記予上訴人。
第一、二審訴訟費用由被上訴人負擔。
    事實及理由
甲、程序方面：
    被上訴人未於言詞辯論期日到場，核無民事訴訟法第386條
    各款所列情形，准依上訴人聲請，由其一造辯論而為判決。
乙、實體方面：
一、上訴人主張：因訴外人即伊父親丁○○早逝，伊七、八歲時
    即需工作餬口，伊與訴外人即被上訴人父親戊○為兄弟，二
    人同財共居，伊所得均交由戊○保管。伊與戊○於民國44年
    2月21日共同合資購買坐落雲林縣丙○鄉○○段641-1、641-
    2地號土地（下稱641-1及641-2地號土地）應有部分二分之
    一，並於72年間重劃併分割為同地段608地號土地（下稱系
    爭土地）。因斯時伊僅16歲，且受限於當時法令規定，遂基
    於信託關係契約，將系爭土地登記於兄長戊○名下。嗣伊與
    戊○於52年分戶，兩人協議分家，並於58年2月13日簽訂系
    爭合議書，其中第9條約定「壬○圖土地所有權未移轉記應
    戊○出讓與甲○○但費用共同負擔之戊○西甲○○東之位置
    」等語，依上開約定戊○即負有將系爭土地所有權應有部分
    二分之一移轉登記與伊之義務。又系爭合議書簽訂後，系爭
    土地仍登記在戊○名下，而伊與戊○即依約各自占有使用系
    爭土地東、西側面積各二分之一迄今，亦可認伊與戊○間有
    類似借名登記契約存在，依最高法院98年度台上字第76號、
    98年度台上字第990號判決要旨，借名契約類推適用委任之
    相關規定，故上訴人亦得主張類推適用民法第549條第1項規
    定，隨時終止借名登記契約，伊於100年4月28日言詞辯論期
    日當庭向被上訴人表示終止借名契約，終止後自得請求被上
    訴人將系爭土地所有權應有部分二分之一返還即移轉登記與
    伊。又民法第128條規定，消滅時效，自請求權可行使時起
    算，所謂請求權可行使時，乃指權利人得行使請求權之狀態
    ，已無法律上障礙而言（參照最高法院99年度台上字第297
    號民事判決）。上訴人因受62年9月3日公布施行之農業發展
    條例（下稱農發條例）第22條規定之限制，致無法行使請求
    權，及依64年7月24日修正公布之土地法第30條之規定，系
    爭土地已無法分割，亦無法登記為共有。易言之，上訴人自
    62 年9月5日起對於被上訴人就該土地所得行使之所有權應
    有部分移轉登記請求權即處於時效停止之狀態，應自89年1
    月26 日農發條例修正公布不再禁止分割及移轉共有（同一
    日刪除土地法第30條之規定）生效日起，其請求權之消滅時
    效始得繼續起算。雖於時效開始進行後，我國民法並無可停
    止時效進行之相關規定。而民法第129條規定所列舉之消滅
    時效中斷事由，僅有請求、承認、起訴及與起訴有同一效力
    之依督促程序聲請發支付命令、聲請調解或提付仲裁、申報
    和解債權或破產債權、告知訴訟、開始執行行為或聲請強制
    執行等事項，並不包括於時效開始進行後始發生法律上障礙
    之情形。惟因法律上障礙延續而致上訴人無法行使民法第12
    9條規定所列舉之消滅時效中斷事由，並非上訴人放任權利
    睡眠而不行使，觀之消滅時效制度之立法目的在於使權利人
    於能行使權利而長時間不行使，發生失權效果。而本案係因
    不可歸責權利人之法律上障礙，致未能行使請求權，不該將
    發生法律上障礙事由之期間一併納入計算。至於民法第139
    條「時效之期間終止時，因天災或其他不可避之事變，致不
    能中斷其時效者，自其妨礙事由消滅時起，一個月內，其時
    效不完成」之規定，於此亦不相符，自難援引適用，蓋所謂
    「因天災或其他不可避之事變」，係指時效期間已開始起算
    後，於終止時因天災或戰亂致交通隔絕不能中斷其時效等情
    形而言，上訴人行使系爭土地分割移轉登記之請求權，因法
    律規定之妨礙事由，而處於不能行使之狀態，其消滅時效尚
    未開始進行，並非發生不可避之事變，致不能中斷其時效之
    情形，應無該條之適用。上訴人與被上訴人之父戊○於58年
    2月13日就系爭土地簽訂合議書，因62年9月3日公布施行之
    農發條例第22條規定之限制，禁止農地細分，上訴人至此得
    行使權利期間為4年6個月又21日。嗣於89年1月26日刪除上
    開禁止耕地移轉為共有之限制，而上訴人於99年5月25日向
    原審提起本案訴訟，期間共計約10年4個月。簡言之，上訴
    人得行使權利期間至上訴人提起本案訴訟為止，期間共計約
    為14年10個月又21日，未滿15年之消滅時效時間。爰依系爭
    合議書、信託契約或借名契約（重疊合併），請求被上訴人
    移轉登記系爭土地所有權應有部分二分之一予伊等語，並聲
    明：(一)原判決廢棄。(二)被上訴人應將坐落雲林縣丙○鄉○○
    段608地號土地，地目田、面積1,737平方公尺，所有權二分
    之一移轉登記給上訴人。(三)第一、二審訴訟費用由被上訴人
    負擔。
二、被上訴人則以：伊祖父丁○○過世後，係由伊父親戊○擔任
    一家之主，除務農，還幫人耕作、運送東西，主要靠犁田所
    得之收入，方有資金購買土地，上開641-1及641-2地號土地
    係戊○以自己工作收入與訴外人己○○於44年2月21日合資
    購買，上訴人當時僅16歲，並無收入及經濟能力，自未能出
    資購買，上訴人所稱其為641-1及641-2地號土地出資購買人
    ，係因借名登記或信託契約始將系爭土地應有部分登記予戊
    ○云云，並不足採。又上訴人與戊○於52年5月15日已分家
    完畢，當時上訴人並未爭取系爭土地，卻於58年2月13日藉
    由分配嘉義縣庚○鄉○○段76地號土地（下稱76地號土地）
    之際，於系爭合議書上增列第9條之約定，該約定與分配76
    地號土地並不相關，且僅就單方之權利制定，並未就取得系
    爭土地之對價有所約定，係不平等約定，其約定應屬無效。
    另由系爭合議書第9條約定亦可知在簽訂系爭合議書前上訴
    人並未占有系爭土地，更可認定上訴人本非系爭土地所有權
    人。縱上訴人現占有並使用系爭土地一半，惟上訴人僅係有
    系爭土地一半耕作權，並非因此即可謂其有二分之一所有權
    。末者，系爭合議書係於58年所簽訂，至今已逾40多年，時
    效業已完成，伊亦得拒絕給付等語置辯，並聲明：駁回上訴
    。
三、兩造不爭執事項與爭執事項：
(一)、不爭執事項:
  1.訴外人即上訴人父親丁○○於33年過世，育有兩男兩女，36
    年3月10日訴外人即上訴人母辛○○帶著子女分戶獨立。又
    依買賣讓渡書所載，訴外人己○○與被上訴人之父戊○於44
    年2月21日共同購買641-1及641-2地號土地，應有部分均各
    二分之一。72年土地重劃後上開土地地號重編，己○○與戊
    ○併就上開土地分割，由戊○取得系爭土地所有權全部，被
    上訴人於90年11月24日因繼承取得系爭土地所有權。
  2.上訴人與戊○於52年5月15日分家。
  3.上訴人與戊○在58年2月13日簽訂系爭合議書，其中第9條載
    有：「壬○圖土地所有權未移轉記應戊○出讓與甲○○但費
    用共同負擔之戊○西甲○○東之位置」之內容，其中所載「
    壬○圖土地」即指系爭土地。
  4.上訴人自58年簽訂前項系爭合議書起，迄今均在系爭土地上
    從事耕作，耕作位置為系爭土地之東側，耕作面積為系爭土
    地二分之一。
(二)、爭執事項:
  1.641-1及641-2地號土地所有權各二分之一是否由上訴人與被
    上訴人之父戊○共同合資購買後信託登記予戊○所有？或是
    由戊○自己出資所購買？
  2.系爭合議書第9條「壬○圖土地所有權未移轉記應戊○出讓
    與甲○○但費用共同負擔之戊○西甲○○東之位置」之約定
    是否有效？如有效，是否成立類似借名登記契約，而得類推
    適用民法關於委任之規定，終止契約後請求移轉系爭土地所
    有權二分之一？
  3.上訴人基於系爭合議書請求被上訴人移轉登記系爭土地所有
    權二分之一之請求權消滅時效是否已完成？
四、得心證之理由：
(一)、上開641-1及641-2地號土地所有權各二分之一是否由上訴人
    與被上訴人之父戊○共同合資購買後信託登記予戊○所有？
    或是由戊○自己出資所購買？經查：
  1.上訴人之父與訴外人戊○之父即被上訴人之祖父丁○○，係
    於33年間去世，36年間上訴人與戊○之母辛○○帶著四名子
    女自原戶長嚴頂分創立新戶。又依買賣讓渡書所載，訴外
    人己○○與戊○於44年2月21日共同購買641-1、641-2地號
    土地，應有部分均各二分之一。並於72年土地重劃後上開土
    地地號重編，己○○與戊○一併就上開土地分割，由戊○取
    得系爭土地所有權全部，被上訴人則於90年11月24日因繼承
    取得系爭土地所有權等情，為兩造所不爭執，並有641-1、6
    41-2地號土地之土地登記簿謄本、雲林縣癸○農地重劃區土
    地所有權人原有土地與新分配土地對照清冊、系爭土地之土
    地登記謄本、賣渡證書、戶籍謄本、辛○○除戶謄本等在卷
    可按（見原審調解卷第6-10頁、第15頁、原審卷第10-12頁
    、第80-84頁），自堪信為真實。
  2.上訴人另主張其自七、八歲起即需工作餬口，在家幫忙工作
    ，所得均交由戊○保管及支應，並與戊○於44年2月21日共
    同合資購買641-1及641-2地號土地所有權二分之一等情，為
    被上訴人所否認，經查：
  證人即上訴人之姊、被上訴人之姑子○○○於原審所證稱：
    當時都是母親在持家，（子女們）都沒有出去賺錢，只是做
    自己田裡的事，一直到伊20歲出嫁後都還有回家幫忙，買地
    的時候，伊還在家裡，是伊母親買的，後來分家產時，母親
    有告訴伊由戊○與上訴人一人分一半等語（見原審卷第45-4
    7頁）。查證人子○○○為兩造之親人，對於本件訴訟並無
    直接之利害關係，自無偏頗任何一方之必要，其上開證述之
    可信度甚高，自堪採酌。
  上訴人亦自承：「（問:是誰說要買的？）我媽媽說家裡有
    存一些錢，要買地，就買了那塊土地。」、「（問:那時候
    買的時候，有無說你跟你大哥一人一半？）有，那時候買的
    時候，是共同買的，後來分家才一人一半。」等語（見原審
    卷第71頁背面），核與上開證人之證述土地為伊母親所買情
    節吻合。
  另參酌上訴人與戊○在58年2月13日簽訂系爭合議書，其中
    第9條載有：「壬○圖土地所有權未移轉記應戊○出讓與甲
    ○○但費用共同負擔之戊○西甲○○東之位置」之內容，其
    中所載「壬○圖土地」即指系爭土地，且上訴人自58年簽訂
    該系爭合議書起，迄今均在系爭土地上從事耕作，耕作位置
    為系爭土地之東側，耕作面積為系爭土地二分之一等情，亦
    為兩造所不爭執，並有系爭合議書、農戶基本耕地清冊及農
    戶耕地資料卡在卷可憑（見原審調解卷第11-14頁），益證6
    41-1及641-2地號土地係上訴人母親所購買。
  上訴人雖主張其自七、八歲起即需工作餬口云云，然者，上
    訴人係於28年9月15日出生，有上開除戶戶籍謄本可稽；於
    44年2月21日購買上開641-1及641-2地號土地時尚未滿16歲
    ，依一般社會通念，尚無獨立工作賺錢購買土地之能力。此
    外，上訴人亦未提出其確有出資與戊○共同購買上開641-1
    及641-2地號土地之證據供本院參酌，上訴人主張伊與戊○
    共同合資購買641-1及641-2地號土地後信託登記或借名登記
    予戊○所有云云，委無可採。
  3.被上訴人抗辯：在丁○○去世後，戊○就擔任一家之主，36
    年獨立分戶時起，即由戊○負責這個家庭，並自己賺錢購買
    641-1及641-2地號土地云云，核與上開證人即上訴人之姊、
    被上訴人之姑子○○○於原審之證述情節已有不符；而戊○
    係於21年7月6日出生，有上開除戶戶籍謄本載明可按（見原
    審卷第80頁），於36年3月10日獨立分戶時，亦年僅14歲又8
    月大，依一般社會通念，亦難認有能力擔任一家之主，並負
    責整個家庭經濟生活之能力。再者，上訴人與戊○係於52年
    5月15日分家（產），亦為兩造所不爭，而戊○係於同年11
    月14日創立新戶之事實，有光復後除戶戶籍簿冊浮籤記事資
    料專用頁在卷可參（見原審卷第83頁），如上開641-1及641
    -2地號土地所有權二分之一係由戊○獨自出資購買，則其與
    上訴人已於52年間分家產完畢，且為該土地之登記所有權人
    ，則其何須於58年2月13日與上訴人再簽訂系爭合議書，同
    意將系爭土地之所有權二分之一移轉登記予上訴人，並依該
    合議內容交付系爭土地面積二分之一予上訴人占有耕作迄今
    ？況被上訴人係於47年3月25日出生，亦有上開除戶戶籍謄
    本載明可按（見原審卷第81頁），則戊○於44年2月21日與
    訴外人己○○共同購買上開土地時，其尚未出生，如何得知
    上開事實？此外，被上訴人亦無提出任何足資證明641-1及
    641-2地號土地所有權二分之一係伊出資購買之證據供本院
    調查，上開抗辯，自不足採信。
  4.因之，上開641-1及641-2地號土地所有權二分之一係上訴人
    之母以戊○之名義所購買，並登記於戊○名下，且於家庭分
    產時將其所有權分予上訴人與戊○各二分之一等情，足以認
    定。
(二)、系爭合議書第9條「壬○圖土地所有權未移轉記應戊○出讓
    與甲○○但費用共同負擔之戊○西甲○○東之位置」之約定
    是否有效？如有效，是否成立類似借名登記契約，而得類推
    適用民法關於委任之規定，終止契約後請求移轉系爭土地所
    有權二分之一？經查:
  1.被上訴人抗辯：上訴人與戊○於52年5月15日已分家完畢，
    當時上訴人並未爭取系爭土地，卻於58年2月13日藉由分配
    76地號土地之際，於系爭合議書上增列第9條之約定，該約
    定與分配76地號土地無關，且僅就單方之權利制定，並未就
    取得系爭土地之對價有所約定，係不平等約定，其約定應屬
    無效云云。經查：
  上開641-1及641-2地號土地所有權二分之一係上訴人之母辛
    ○○以戊○之名義所購買，並登記於戊○名下，且於52年家
    庭分產時，將其所有權分予上訴人與戊○各二分之一等情，
    已如上述。因此，戊○與上訴人於58年簽訂系爭合議書時增
    列第9條關於雙方對於系爭土地權利之約定，僅係把雙方對
    於系爭土地之分家結果予以明文而已，並無有何不平等可言
    。被上訴人抗辯該合議無約定上訴人取得系爭土地之對價，
    係不平等之約定，應屬無效云云，自無可取。
  況系爭合議書係戊○與上訴人二人所簽訂，為兩造所不爭之
    事實，並有立會人（見證人）丑○等四人之簽名蓋章，及兩
    造所不爭執之系爭合議書在卷可參（見原審調解卷第11頁）
    ，足信係出於雙方當事人之自由意思所簽訂。且上開約定並
    無違反公序良俗或強制規定，本於私法自治、契約自由之原
    則，自屬合法有效，契約當事人應受該契約之拘束，予以遵
    守，故被上訴人抗辯系爭合議約定無效云云，亦無可採。
  2.惟上訴人與戊○於系爭合議書關於系爭土地權利分配之約定
    ，係由於家庭分產之結果，亦如上述，上訴人與戊○雙方並
    無另簽訂其他類似借名登記契約。因之，本件僅係被上訴人
    是否應依該合議書履行之問題，而無成立類似借名登記契約
    之可言。上訴人主張應成立類似借名登記契約，而得類推適
    用民法關於委任之規定，得隨時終止契約後請求移轉系爭土
    地所有權二分之一云云，亦失所依據。
  3.綜上所述，上訴人自得依系爭合議書之約定及繼承之法律關
    係請求被上訴人履行上開合議書之約定。
(三)、上訴人基於系爭合議書請求被上訴人移轉登記系爭土地所有
    權二分之一之請求權時效是否已完成？按消滅時效，自請求
    權可行使時起算，民法第128條前段定有明文。而所謂請求
    權可行使時，乃指權利人得行使請求權之狀態而言。至於義
    務人實際上能否為給付，則非所問（最高法院63年台上字第
    1885號判例意旨參照）。又所謂時效不完成，乃時效期間行
    將完成之際，有不能或難於中斷時效之事由，而使時效於該
    事由終止後一定期間內，暫緩完成，俾請求權人得於此一定
    期間內行使權利，以中斷時效之制度。故有時效不完成之事
    由時，於該時效不完成之一定期間內，如無時效中斷事由發
    生，其時效即告完成。我國民法雖無可停止時效進行之相關
    規定，民法第129條規定所列舉之消滅時效中斷事由，復僅
    有請求、承認、起訴及與起訴有同一效力之依督促程序聲請
    發支付命令、聲請調解或提付仲裁、申報和解債權或破產債
    權、告知訴訟、開始執行行為或聲請強制執行等事項，並不
    包括於時效開始進行後始發生法律上障礙之情形。惟因法律
    上障礙延續而致權利人無法行使民法第129條規定所列舉之
    消滅時效中斷事由，並非權利人放任權利睡著而不行使，觀
    之消滅時效制度之立法目的在於使權利人於能行使權利而長
    時間不行使，始發生失權效果，足見因不可歸責權利人之法
    律上障礙，致未能行使請求權，自不該將發生法律上障礙之
    不利益由權利人負擔。又我國對於農地禁止分割或移轉為共
    有之規定，始自62年9月3日公布施行之農發條例第22條：「
    為擴大農場經營規模，防止農地細分，現有之每宗耕地不得
    分割及移轉為共有。但因繼承而移轉者，得為共有；部分變
    更為非耕地使用者，其變更部分得為分割。」之規定，該規
    定並於72年修正改列為第30條：「每宗耕地，不得分割移轉
    為共有。但因出售與毗鄰耕地自耕地自耕農而與其耕地合併
    者，得為分割；因繼承而移轉者，得為共有；共有耕地每人
    持達五公頃以上且有分割之必要者，得報經該省（市）主管
    機關核准分割為單獨所有；部分依法變更為非耕地使用者，
    其依法變更部分得為分割。」，嗣於89年1月26日始刪除上
    開禁止耕地移轉為共有之限制規定。系爭土地及其重劃分割
    前之641-1及641-2地號土地均為上開農發條例所規定禁止移
    轉為共有或分割之耕地，有上開各該土地之登記簿影本、土
    地登記第二類謄本、農戶基本耕地清冊、農戶耕地資料卡及
    雲林縣癸○農地重劃區土地所有權人原有土地與新分配土地
    對照清冊在卷可按（見原審調解卷第6-10頁、第12-15頁）
    。本件上訴人與被上訴人之父戊○於58年2月13日就系爭土
    地簽訂合議書，因62年9月3日公布施行之農發條例第22條規
    定之限制，禁止農地細分，致未能行使土地移轉登記請求權
    ，此乃不可歸責於上訴人之法律上障礙，致未能行使土地移
    轉登記請求權，與得行使而不行使之情形不可同日而語，依
    前揭說明，其消滅時效自應自斯時起停止進行，至農發條例
    89年1月26日刪除上開禁止耕地移轉為共有之限制規定實施
    日起始恢復時效之進行。此與民法第139條「時效之期間終
    止時，因天災或其他不可避之事變，致不能中斷其時效者，
    自其妨礙事由消滅時起，一個月內，其時效不完成。」之規
    定亦不相符，蓋基於法律之規定致無法行使請求權，並非天
    災或其他不可避之事變，致不能中斷其時效。本件上訴人與
    被上訴人之父戊○於58年2月13日就系爭土地簽訂合議書，
    當時農發條例尚未公布施行，並無不得移轉為共有或分割之
    禁止規定，該合議書亦無履行期限或不得分割之約定，上訴
    人於該系爭合議書簽訂後，原得隨時依該協議請求履行，此
    觀上訴人自58年簽訂系爭合議書起，即依該協議內容在系爭
    土地之東側、面積二分之一之位置從事耕作迄今之事實甚明
    。故本件上訴人基於系爭合議之請求權時效，於系爭合議成
    立之日即58年2月13日時即應開始起算，至農發條例公布施
    行之62年9月3日止，得行使權利期間為4年6個月又21日。嗣
    於89年1月26日法律刪除上開禁止耕地移轉為共有之限制，
    時效自應繼續起算，而上訴人於99年5月25日向原審提起
    本件訴訟，期間共計10年4個月又1日。前後總計，已進行時
    效為14年10個月又22日，尚未滿15年之消滅時效時間。被上
    訴人抗辯上訴人之請求權時效已完成云云尚有誤會。
五、綜上所述，上訴人無法證明其有與戊○共同出資購買系爭重
    劃分割前之641之1及641之2地號土地所有權二分之一，並將
    土地所有權信託登記予戊○所有之事實；其依信託契約或借
    名契約，請求被上訴人移轉登記系爭土地所有權應有部分二
    分之一予伊為無理由。然上訴人與戊○所簽訂之系爭合議書
    合法有效有如前述，上訴人依系爭合議書請求被上訴人移轉
    系爭土地所有權二分之一，為有理由，應予准許。原審為上
    訴人敗訴之判決，尚有未洽。上訴意旨指摘原判決不當，求
    予廢棄改判，為有理由。爰由本院予以廢棄改判，如主文第
    二項所示。
六、據上論結，本件上訴為有理由，依民事訴訟法第385條第1項
    前段、第450條、第78條，判決如主文。
中　　華　　民　　國　 100　　年　　8 　　月　　30　　日
                  民事第三庭    審判長法　官　黃崑宗
                                      法　官　張世展
                                      法　官　蘇重信
上為正本係照原本作成。
不得上訴。
中　　華　　民　　國　 100　　年　　8 　　月　　30　　日
                                      書記官  陳嘉琍
